【裁判字號】    98,訴,285
【裁判日期】    980416
【裁判案由】    撤銷贈與等
【裁判全文】
臺灣士林地方法院民事判決               98年度訴字第285號
原      告  彰化商業銀行股份有限公司
法定代理人  甲○○
訴訟代理人  丙○○
被      告  乙○○
            丁○○
上列當事人間撤銷贈與等事件，本院於民國98年4 月2 日言詞辯
論終結，判決如下：
    主  文
被告就附表所示房地，於民國九十七年十一月十日所為之贈與行
為，及以該贈與行為為原因，於民國九十七年十一月十八日所為
之所有權移轉行為應予撤銷。
被告丁○○應將臺北市建成地政事務所於民國九十七年十一月十
八日以贈與為原因，就附表所示房地所為之所有權移轉登記塗銷
。
訴訟費用新臺幣萬玖仟壹佰壹拾伍元由被告負擔。
    事  實  及  理  由
一、本件被告丁○○未於言詞辯論期日到場，核無民事訴訟法第
    386 條各款所列情形，依原告之聲請，由其一造辯論而為判
    決。
二、原告起訴主張：被告乙○○於民國97年4 月21日擔任訴外人
    伸全資訊股份有限公司（下稱伸全公司）之連帶保證人，向
    伊借款26筆合計新臺幣（下同）5,989 萬元。詎上開借款自
    97年10月31日起陸續屆期，伸全公司未依約清償，已於97年
    10月間即視為全部到期，尚欠5,989 萬元及利息、違約金未
    給付，被告乙○○應負連帶給付之責。詎被告乙○○竟於97
    年11月10日將其所有如附表所示之房地（下稱系爭房地）無
    償贈與被告丁○○，並於97年11月18日完成所有權移轉登記
    ，顯係詐害伊之上開債權。爰依民法第244 條規定，請求撤
    銷被告間就系爭房地所為之贈與及所有權移轉行為，並請求
    被告丁○○塗銷系爭房地所為之所有權移轉登記等情。並聲
    明：如主文所示。
三、被告乙○○則以：伊確為伸全公司對原告上開債務之連帶保
    證人，且於97年11月10日將其所有之系爭房地無償贈與其妻
    即被告丁○○，並於97年11月18日完成所有權移轉登記。惟
    係因被告丁○○產子，伊依約將系爭房地贈與丁○○，伊並
    無詐害原告債權之意等語置辯。並聲明：駁回原告之訴。
四、被告丁○○則未到場，亦未提出書狀為任何聲明或陳述。
五、兩造所不爭執之事實：
  (一)被告乙○○於97年4 月21日擔任訴外人伸全公司之連帶保證
    人，向原告借款26筆合計5,989 萬元。詎上開借款自97年10
    月31日起陸續屆期，伸全公司未依約清償，已於97年10月間
    視為全部到期，尚欠5,989 萬元及利息、違約金未給付，被
    告乙○○應負連帶清償之責。原告嗣已取得板橋地方法院97
    年度促字第62952 號支付命令為執行名義。
  (二)被告乙○○於97年11月10日將其所有之系爭房地無償贈與其
    妻即被告丁○○，並於97年11月18日完成所有權移轉登記。
六、本件之爭點：(一)被告乙○○於97年11月10日將其所有之系爭
    房地無償贈與被告丁○○，並於97年11月18日完成所有權移
    轉登記之行為，是否為詐害原告債權之行為？(二)原告得否撤
    銷被告間上開就系爭房地所為之贈與及所有權移轉行為？(三)
    原告得否請求被告丁○○塗銷系爭房地於97年11月18日所為
    之所有權移轉登記？茲析述如下：
  (一)被告乙○○於97年11月10日將其所有之系爭房地無償贈與被
    告丁○○，並於97年11月18日完成所有權移轉登記之行為，
    是否為詐害原告債權之行為？
    被告乙○○於97年4 月21日擔任訴外人伸全公司之連帶保
      證人，向原告借款26筆合計5,989 萬元。詎上開借款自97
      年10月31日起陸續屆期，伸全公司未依約清償，已於97年
      10月間視為全部到期，尚欠5,989 萬元及利息、違約金未
      給付，被告乙○○應負連帶清償之責。原告嗣已取得板橋
      地方法院97年度促字第62952 號支付命令為執行名義，為
      兩造所不爭執之事實，已如上五之(一)所述，是原告為被告
      乙○○之債權人自堪認定。
    被告乙○○於97年11月10日將其所有之系爭房地無償贈與
      其妻即被告丁○○，並於97年11月18日完成所有權移轉登
      記，亦為兩造所不爭執之事實，如上五之(二)所述，此部分
      事實亦堪認定。
    按債務人所為之無償行為，有害及債權者，債權人得聲請
      法院撤銷之，民法第244 條第1 項定有明文。又所謂害及
      債權係謂因債務人之行為，致債權不能獲得滿足，即因債
      務人減少財產或增加債務之行為，致債權陷於清償不能、
      清償困難或遲延之狀態。復按債權人得依民法第244 條規
      定行使撤銷權，以其債權於債務人為詐害行為時，業已存
      在者為限，若債務人為詐害行為時，其債權尚未發生，自
      不許其時尚非債權之人，於嗣後取得債權時，溯及的行使
      撤銷權，最高法院62年臺上字第2609號判例參照。經查：
      被告間於97年11月間就系爭房地所為以贈與為原因之移轉
      行為，既係無償行為，即減少被告乙○○之財產。且參以
      卷附兩造所不爭執之稅務電子閘門財產所得調件明細表，
      被告乙○○名下除系爭房地外，已別無其他不動產，僅有
      8 筆投資，金額遠不及所欠原告之上揭債務，被告乙○○
      亦自認其並無清償上開債務之資力（見本院97年4 月2 日
      言詞辯論筆錄）。又被告乙○○所欠原告之上開債權，於
      被告97年11月間就系爭房地所為之贈與及所有權移轉行為
      時，即已存在，亦如上述，揆諸上開說明，被告間就系爭
      房地於97年11月間所為之贈與行為及所有權移轉行為，自
      有害及於原告之債權。
  (二)原告得否撤銷被告間上開就系爭房地所為之贈與及所有權移
    轉行為？
    按民法第244 條撤銷權，自債權人知有撤銷原因時起，一
      年間不行使，或自行為時起，經過十年而消滅，民法第24
      5 條定有明文。經查，原告於98年3 月2 日提起本件訴訟
      ，有起訴狀1 份在卷為憑，距被告於97年11月間就系爭房
      地所為之贈與及所有權移轉行為未逾1 年，揆諸上開規定
      ，原告於98年3 月2 日提起本件訴訟自尚未罹於行使撤銷
      權之除斥期間，合先敘明。
    原告為被告乙○○之債權人，被告乙○○於97年11月10日
      將其所有之系爭房地無償贈與其妻即被告丁○○，並於97
      年11月18日完成所有權移轉登記之行為，乃害及原告成立
      在前之債權，已如上六之(一)所述，原告自得依上揭之民法
      第244 條第1 項規定訴請撤銷系爭房地於97年11月10日之
      贈與行為及於97年11月18日所為之所有權移轉行為。
  (三)原告得否請求被告丁○○塗銷系爭房地於97年11月18日所為
    之所有權移轉登記？
    按債權人依民法第244 條第1 項或第2 項之規定聲請法院撤
    銷時，得並聲請命受益人或轉得人回復原狀，民法第244 條
    第4 項前段定有明文。經查，原告得訴請撤銷被告間就系爭
    房地於97年11月18日所為之所有權移轉行為，已如上六之(二)
    所述，揆諸上揭規定，原告自得並命被告丁○○回復原狀，
    即塗銷系爭房地於97年11月18日所為之所有權移轉登記。
七、綜上所述，原告請求：(一)被告就系爭房地於97年11月10日所
    為之贈與行為及97年11月18日所為之所有權移轉行為應予撤
    銷；(二)被告丁○○應將系爭房地於97年11月18日所為之所有
    權移轉登記塗銷，為有理由，應予准許。
八、據上論結，本件原告之訴為有理由，依民事訴訟法第385 條
    第1 項前段、第78條、第85條第1 項前段，判決如主文。
中    華    民    國    98    年    4     月    16    日
                  民事第二庭  法  官  方彬彬
以上正本證明與原本無異。
如對本判決上訴，應於判決送達後20日內向本院提出上訴狀。
中    華    民    國    98    年    4     月    21    日
                              書記官  姜貴泰


司法院資訊處製作；財團法人民間司法改革基金會備份。
